【裁判字號】    96,易,724
【裁判日期】    970128
【裁判案由】    偽造文書
【裁判全文】
臺灣士林地方法院刑事判決               96年度易字第724號
公  訴  人  臺灣士林地方法院檢察署檢察官
被      告  丁○○
                    （現於臺灣台南監獄執行中）
            己○○
            庚○○○泰國籍）.
上列被告因偽造文書案件，經檢察官提起公訴（95年度偵字第14
224 號），被告於本院準備程序中就被訴之事實為有罪之陳述，
經本院合議庭裁定改由受命法官獨任依簡式審判程序審理並判決
如下：
    主  文
丁○○共同行使明知為不實之事項，而使公務員登載於職務上所
掌之公文書，足以生損害於公眾，累犯，處有期徒刑陸月，如易
科罰金，以銀元佰元即新台幣玖佰元折算壹日；減為有期徒刑
月，如易科罰金，以銀元佰元即新台幣玖佰元折算壹日。
己○○共同連續行使明知為不實之事項，而使公務員登載於職務
上所掌之公文書，足以生損害於公眾，處有期徒刑拾月；減為有
期徒刑伍月，如易科罰金，以銀元佰元即新台幣玖佰元折算壹
日。緩刑貳年。並於本案判決確定後陸個月內，向公庫支付新台
幣陸萬元。
庚○○○共同連續行使明知為不實之事項，而使公務員登載於職
務上所掌之公文書，足以生損害於公眾，處有期徒刑壹年；減為
有期徒刑陸月，如易科罰金，以銀元佰元即新台幣玖佰元折算
壹日。
    事  實
一、丁○○前因違反槍砲彈藥刀械管制條例案件，經臺灣臺南地
    方法院以91年度易字第226 號判決處有期徒刑4 月，併科罰
    金新臺幣10萬元確定，徒刑於民國91年10月3 日執行完畢。
    己○○、其妻庚○○○、乙○○、甲○○、戊○○、丁○○
    、泰籍女子WU NISARAT（中文名稱：吳芷霞）、HSUEH KHWA
    NKAMON（中文名稱：薛玉環）、YANG NARUEMON （中文名稱
    ：楊珠仙）等人（下均以中文姓名稱之）（上揭3 名泰籍女
    子業另經檢察官為職權不起訴處分）（甲○○、乙○○、戊○○部分，另行審結）分別共同基於偽造文書之犯意聯絡，
    己○○及庚○○○並基於概括之犯意聯絡，由己○○、庚○○○、乙○○等3 人與泰國及我國之不詳姓名之成年人，共
    同仲介無結婚真意之甲○○、戊○○、丁○○分別自93年8
    月間起，陸續出境前往泰國與上揭無結婚真意之3 名泰籍女
    子辦理假結婚，甲○○、戊○○、丁○○抵赴泰國後，即分
    別與上揭3 名泰籍女子辦理結婚登記，並向我國外交部領事
    務局駐泰國辦事處辦理泰籍女子來臺依親之居留簽證，待上
    揭3 名泰籍女子陸續入境臺灣後，甲○○、戊○○、丁○○
    及己○○、庚○○○均明知上開結婚因係欠缺結婚真意之通
    謀意思表示而為無效，甲○○、戊○○、丁○○仍分別於93
    年10月28日、94年4 月25日前往台南縣佳里鎮、高雄縣岡山
    鎮、台南縣歸仁鄉等戶政事務所辦理與吳芷霞、薛玉環、楊
    珠仙等3 名泰籍女子結婚登記，並換發配偶欄分別載為吳芷
    霞、薛玉環、楊珠仙之國民身分證，使該戶政事務所公務員
    將此不實之結婚內容登載於職務上所掌之戶籍登記簿、戶口
    名簿、戶籍謄本等公文書上，並在甲○○、戊○○、丁○○
    之國民身分證配偶欄內登載配偶為「吳芷霞」、「薛玉環」
    、「楊珠仙」之不實內容，足以生損害於戶政機關對於戶籍
    管理之正確性。辦妥結婚登記後，甲○○、戊○○、丁○○
    及吳芷霞、薛玉環、楊珠仙等人復前往外交部，持上開核發
    登載不實婚姻內容之戶籍謄本與國民身分證等文件，以依親
    名義申辦領得吳芷霞、薛玉環、楊珠仙之來臺簽證而行使之
    ，使吳芷霞、薛玉環、楊珠仙得以分別於93年11月21日、11
    月12日、94年6 月4 日入境臺灣工作。嗣庚○○○帶上揭3
    名泰籍女子至臺北縣新莊市○○路170 號幸運軒養生館從事
    按摩工作，為警於94年11月18日循線查獲。
二、案經內政部警政署移送臺灣桃園地方法院檢察署檢察官呈請
    臺灣高等法院檢察署檢察長令轉臺灣士林地方法院檢察署檢
    察官偵查起訴。
    理  由
一、前揭犯罪事實業據被告丁○○、己○○、庚○○○於本院審
    理中均坦承不諱，核與證人吳芷霞、薛玉環、楊珠仙於警詢
    、偵查中及證人丙○○於本院審理時所為之證述相符，並有
    甲○○、戊○○、丁○○等人之戶籍謄本、結婚證書、結婚
    登記證各一份及吳芷霞、薛玉環、楊珠仙等人之外僑居留資
    料查詢表、居留證、護照影本各一份附卷為憑，足認被告丁○○、己○○、庚○○○所為不利於己之自白均與事實相符
    。本件事證明確，犯行堪以認定。
二、論罪科刑部分：
(一)被告人丁○○、己○○、庚○○○行為後，前於94年2 月2
    日修正公布之刑法，已自95年7 月1 日起施行，另刑法施行
    法亦於95年6 月14日增訂該法第1 條之1 規定，並自95年7
    月1 日施行。其中修正後刑法第2 條之規定，乃係關於新舊
    法比較適用之準據法，其本身無關行為可罰性要件之變更，
    故於95年7 月1 日刑法修正施行後，如有涉及比較新舊法之
    問題，即應逕依修正後刑法第2 條第1 項規定，為「從舊從
    輕」之比較（最高法院95年度第8 次刑事庭會議決議意旨參
    照）。且比較時應就罪刑有關之共犯、未遂犯、連續犯、牽
    連犯、結合犯以及累犯加重、自首減輕、暨其他法定加減原
    因、與加減例等一切情形，綜其全部之結果，而為比較，最
    高法院24年上字第4634號判例意旨可資參照。經查：
  刑法第214 條雖均未修正，惟其罰金刑部分之法定最低刑度
    依修正後刑法第33條第5 款之規定，均為新臺幣一千元；然
    依被告行為時之刑罰法律，即罰金罰鍰提高標準條例第1 條
    前段及修正前刑法第33條第5 款規定，該二罪之罰金刑法定
    最低刑度為銀元十元即新臺幣三十元，是比較修正前後刑度
    結果，應以修正前之規定對被告丁○○、己○○、庚○○○
    較為有利。
  被告丁○○、己○○、庚○○○行為時刑法第28條原規定：
    「二人以上共同『實施』犯罪之行為者，皆為共同正犯」。
    被告等行為後該條修正為：「二人以上共同『實行』犯罪之
    行為者，皆為共同正犯」。將舊法之「實施」修正為「實行
    」。原「實施」之概念，包含陰謀、預備、著手及實行等階
    段之行為，修正後僅共同實行犯罪行為始成立共同正犯。是
    新法共同正犯之範圍已有限縮，排除陰謀犯、預備犯之共同
    正犯。新舊法就共同正犯之範圍既因此而有變動，自屬犯罪
    後法律有變更，而非僅屬純文字修正，應有新舊法比較適用
    之問題，且倘比較結果並無有利或不利之情形，即應依刑法
    第2 條第1 項前段之規定，適用行為時之法律，方為適法（
    最高法院96年度台上字第934 號、第1037、1323號、第2566
    號判決意旨參照）。本件被告丁○○、己○○、庚○○○等
    人係基於共同犯罪之意思而參與犯罪構成要件行為之犯罪，
    不論新法、舊法，均構成共同正犯，上述刑法第28條之修正
    內容，對被告等尚無有利或不利之情形，依刑法第2 條第1
    項前段之規定，應適用修正前刑法第28條規定為論述。
  關於連續犯：被告等人行為後，刑法第56條連續犯規定，業
    經修正刪除，刑法第56條連續犯規定之刪除，雖非犯罪構成
    要件之變更，但顯已影響行為人刑罰之法律效果，仍屬法律
    有變更，依修正後刑法第2 條第1 項規定比較新、舊法結果
    ，被告之行為時法律即修正前刑法第56條論以連續犯較有利
    於被告。
  本案經綜合比較前述各項法律變更之結果後，適用修正後之
    刑法等相關規定並未對被告3 人更為有利，依據刑法第2 條
    第1 項前段規定，即應一體適用修正前刑法等相關規定。
  另上開修正後刑法自95年7 月1 日施行前，刑法分則編有關
    罰金刑之貨幣單位係銀元，且應依罰金罰鍰提高標準條例第
    1 條、第4 條之規定，按各該具體條文制定或修正之先後，
    定其罰金刑部分提高之倍數。惟因上開刑法施行法業已增訂
    第1 條之1 ，該條規定：「中華民國九十四年一月七日刑法
    修正施行後，刑法分則編所定罰金之貨幣單位為新臺幣。九
    十四年一月七日刑法修正時，刑法分則編未修正之條文定有
    罰金者，自九十四年一月七日刑法修正施行後，就其所定數
    額提高為三十倍。但七十二年六月二十六日至九十四年一月
    七日新增或修正之條文，就其所定數額提高為三倍」，亦即
    自95年7 月1 日起，刑法分則編所定罰金之貨幣單位，由原
    來之銀元改為新臺幣，且94年1 月7 日刑法修正時，刑法分
    則編未修正之條文定有罰金者，自95年7 月1 日起，有關罰
    金之數額提高為三十倍。換言之，刑法施行法第1 條之1 施
    行後，罰金刑之貨幣單位雖有「銀元」、「新臺幣」之更異
    ，惟適用結果之罰金刑最高額度則無二致。再參照刑法施行
    法第1 條之1 之立法理由說明：「…考量新修正之刑法施行
    後，不再適用現行法規所定貨幣單位折算新臺幣條例，為使
    罰金數額趨於一致，避免衍生新舊法比較適用問題，以緩和
    實務適用法律之衝擊，於不變動罰金數額之前提下，爰為第
    2 項規定。」，可知本條規定之目的，即在於避免就罰金之
    提高部分再比較新舊法，應屬修正後刑法第2 條之特別規定
    ，而應優先適用。據此，刑法第214 條均係定有罰金刑之罪
    ，應逕行適用刑法施行法第1 條之1 之規定即可，毋庸再依
    修正後刑法第2 條第1 項之規定，比較刑法施行法第1 條之
    1 及罰金罰鍰提高標準條例第1 條之規定何者有利於被告3
    人，附此敘明。
(二)按「結婚成立之要件，依各該當事人之本國法。但結婚之方
    式依當事人一方之本國法或舉行地法者，亦為有效。」涉外
    民事法律適用法第11條第1 項定有明文；次按表意人與相對
    人通謀而為虛偽意思表示者，其意思表示無效，民法第87條
    第1 項前段亦有規定。本案被告甲○○、戊○○、丁○○係
    本國人，吳芷霞、薛玉環、楊珠仙均為泰國籍人，其分別係
    在泰國結婚，依上開規定渠等結婚之方式即形式要件固得依
    泰國法，然就結婚成立要件中之實質要件部分，就被告甲○○、戊○○、丁○○一方依涉外民事法律適用法第11條第1
    項之規定則仍應適用我國民法相關之規定；而被告甲○○、
    戊○○、丁○○雖曾於泰國辦理結婚登記，實則彼等並無結
    婚之合意，而係因與己○○、庚○○○、乙○○、吳芷霞、
    薛玉環、楊珠仙等人、泰國及我國之不詳姓名成年人等人共
    謀，藉以使吳芷霞、薛玉環、楊珠仙得以依親名義申請來臺
    ，是被告甲○○、戊○○、丁○○與吳芷霞、薛玉環、楊珠
    仙間結婚之行為，顯無結婚之真意而為通謀虛偽之意思表思
    ，依上開民法第87條第1 項前段規定，意思表示無效，從而
    被告甲○○、戊○○、丁○○之結婚即因欠缺結婚意思表示
    之實質成立要件，應屬無效。準此，被告丁○○、甲○○、
    戊○○、己○○、庚○○○使戶政機關公務員於所掌戶籍登
    記簿、戶籍謄本、戶口名簿與國民身分證等文件登載不實之
    結婚內容，並持以申辦簽證而行使，核渠等所為，均係犯刑
    法第216 條、第214 條之行使使公務員登載不實文書罪。被
    告丁○○、己○○、庚○○○與乙○○、吳芷霞、薛玉環、
    楊珠仙等人、泰國及我國之不詳姓名成年人間就上開犯行有
    犯意聯絡及行為分擔，均為共同正犯。其使公務員登載不實
    之低度行為，應為行使之高度行為所吸收，不另論罪。
(三)再被告丁○○曾因違反槍砲彈藥刀械管制條例案件，經臺灣
    臺南地方法院以91年度易字第226 號判決處有期徒刑4 月，
    併科罰金新臺幣10萬元確定，徒刑於91年10月3 日執行完畢
    ，有臺灣高等法院被告前案紀錄表附卷可參，其於有期徒刑
    執行完畢5 年內，再故意犯有期徒刑以上之罪，不論依修正
    前之刑法第47條，或修正後之刑法第47條第1 項之規定，均
    構成累犯，對被告丁○○而言並無有利或不利之情形，自不
    生新舊法比較之問題，應逕依修正後刑法第47條第1 項之規
    定，論以累犯，並依法加重其刑。被告己○○、庚○○○多
    次仲介無結婚真意之人假結婚來台之犯行，時間緊接，所犯
    構成要件相同之罪，顯均係出於概括犯意反覆為之，應依修
    正前刑法第56條連續犯之規定論以一罪，並均加重其刑。爰
    審酌被告庚○○○於本案犯行前並無前科，有臺灣高等法院
    被告前案紀錄表各一份在卷可按，素行尚可，被告丁○○、
    己○○、庚○○○為求牟利，竟以此種假結婚之脫法方式使
    泰國人來台，影響我國對外國人入出境之管理，且以非法途
    徑來台之外國人為求償還來台所支出之費用，亦往往非法工
    作甚至從事不法活動，對於我國公共秩序之造成一定之危害
    ，暨被告丁○○、己○○、庚○○○3 人對於犯行之分工角
    色，被告丁○○、己○○、庚○○○3 人犯罪後於本院審理
    時均坦承犯行等一切情狀，分別量處如主文所示之刑，並就
    被告丁○○部分諭知易科罰金之折算標準，以資儆懲。又被
    告丁○○、己○○、庚○○○3 人均係在96年4 月24日前為
    本案犯行，符合中華民國九十六年罪犯減刑條例所定之減刑
    要件，爰依該條例第2 條第1 項第3 款之規定各減其刑期二
    分之一，併諭知減後之刑之易科罰金折算標準。
(四)末按刑法第74條有關緩刑宣告之規定，雖於94年2 月2 日總
    統令修正公布，並於95年7 月1 日施行，然因緩刑之條件並
    非針對行為而設，而係著重「裁判時」是否合於緩刑之要件
    ，自應直接適用修正後刑法第74條之規定（最高法院95年第
    8 次刑事庭會議決議參照）。經查：本件被告己○○未曾因
    故意犯罪受有期徒刑以上刑之宣告，有臺灣高等法院被告前
    案紀錄表存卷可按，因短於思慮，致犯本案犯行，堪認被告
    己○○經此次教訓，當知所警惕，而無再犯之虞，公訴檢察
    官亦同意給予被告己○○緩刑，本院因認所宣告之刑，以暫
    不執行為適當，爰依新修正刑法第74條第1 項第1 款之規定
    就被告己○○部分宣告緩刑2 年，以啟自新，並依刑法第74
    條第2 項第4 款規定，諭知應於本案判決確定後6 個月內，
    捐款新台幣6 萬元予公庫（依刑法第74條第4 項，得為民事
    強制執行名義；且依刑法第75條之1 第1 項第4 款規定，違
    反上開捐款之負擔情節重大，足認原宣告之緩刑難收其預期
    效果，而有執行刑罰之必要者，得撤銷緩刑之宣告）。
(四)不另為無罪諭知部分：
  公訴意旨另以：被告丁○○、己○○、庚○○○於前揭時、
    地持甲○○、戊○○、丁○○，與吳芷霞、薛玉環、楊珠仙
    等人在泰國之結婚文件返台辦理結婚登記，使戶政事務所該
    管公務員於職務上所掌戶籍謄本、戶口名簿與國民身分證等
    文件登載不實之結婚內容後，再持上開文件向我國外交部申
    請簽證，致使該管外交簽證人員將該不實之事項登載於其職
    務上所掌管之登記文件簿冊並核發簽證文件，使吳芷霞、薛
    玉環、楊珠仙持上開簽證文件來臺，亦足以生損害於入出境
    管理機關對外國人在臺管制之正確性，因認被告丁○○、己○○、庚○○○及與之有犯意聯絡之甲○○、戊○○、吳芷
    霞、薛玉環、楊珠仙，就此部分亦涉有刑法第216 、214 條
    之行使使公務員登載不實文書罪嫌等語。
  惟按刑法第214 條所謂使公務員登載不實事項於公文書罪，
    須一經他人之聲明或申報，公務員即有登載之義務，並依其
    所為之聲明或申報予以登載，而屬不實之事項者，始足構成
    ，若其所為聲明或申報，公務員尚須為實質之審查，以判斷
    其真實與否，始得為一定之記載者，即非本罪所稱之使公務
    員登載不實，最高法院73年臺上字第1710號判例意旨可資參
    照。
  經查入境管理事涉國家安全，外交部及駐外館處依外國護照
    簽證條例第12條第1 項之規定，應衡酌國家利益、申請人個
    別情形及其國家與我國關係決定是否核發簽證，其中該項第
    4 款規定對申請來我國之目的作虛偽之陳述或隱瞞者，得拒
    發簽證，第12款並概括規定認有危害我國利益、公共安全、
    公共秩序或善良風俗之虞者，得拒發簽證；內政部入出境管
    理機關依入出國及移民法第17條第1 項之規定，除該項第1
    至12款所定之具體情形得禁止外國人入國外，該項第13款亦
    概括規定認外國人有危害我國利益、公共安全、公共秩序或
    善良風俗之虞者，得禁止入國。換言之，外交部及內政部入
    出境管理機關對於外國人所提出之簽證及入境申請均有實質
    審查之權，茍發現申請簽證及入境之事實並非真實，自得予
    以駁回，而非僅能作形式上之審查，亦非一經申請人提出申
    請文件即予准許。至於是否因礙於現實環境無法確實查證，
    此乃因客觀條件致查證能力受有限制之問題，與該機關是否
    有實質審查權無涉。本件被告丁○○、己○○、庚○○○以
    不實之結婚事項向外交部申請吳芷霞、薛玉環、楊珠仙之依
    親簽證，雖使承辦公務員將此不實之婚姻事項登載於所掌之
    登記文件簿冊並核發簽證文件，然因外交部對該項簽證申請
    有實質審核之權，已如前述，則被告丁○○、己○○、庚○○○所為自無構成使公務員登載不實犯罪之餘地，被告等人
    再持上開簽證文件向入出境管理機關行使之，亦非屬行使使
    公務員登載不實文書罪。是被告丁○○、己○○、庚○○○
    此部分所為，即均不構成刑法第216 、214 條之行使使公務
    員登載不實文書罪，原應就此部分為被告丁○○、己○○、
    庚○○○3 人無罪之諭知，惟公訴意旨認此部分與前開論罪
    科刑部分係同一使公務員登載不實行為之單純一罪關係，爰
    不另為無罪之諭知，附此敘明。
三、被告甲○○、乙○○、戊○○部分，另行審結。
據上論斷，應依刑事訴訟法第299 條第1 項前段，刑法第2 條第
1 項前段、修正前刑法第28條、第56條、刑法第216 條、第214
條、修正前刑法第41條第1 項前段，修正後刑法第47條第1 項、
第74條第1 項第1 款、第2 項第4 款，刑法施行法第1 條之1第1
項、第2 項前段，中華民國九十六年罪犯減刑條例第2 條第1 項
第3 款、第7 條、第9 條，廢止前罰金罰鍰提高標準條例第2 條
，現行法規所定貨幣單位折算新臺幣條例第2 條，判決如主文。
本案經檢察官洪三峰到庭執行職務。
中    華    民    國    97    年    1     月    28    日
                  刑事第七庭法  官  王俊雄
以上正本證明與原本無異。
如不服本判決，應於收受送達後10日內向本院提出上訴書狀，其
未敘述上訴之理由者並得於提起上訴後20日內向本院補提理由書
（均須按他造當事人之人數附繕本）。
                            書記官  柳瑞宗
中    華    民    國    97    年    1     月    28    日
附錄本案論罪科刑法條全文：
中華民國刑法第二百十六條
行使第二百十條至第二百十五條之文書者，依偽造、變造文書或
登載不實事項或使登載不實事項之規定處斷。
中華民國刑法第二百十四條
明知為不實之事項，而使公務員登載於職務上所掌之公文書，足
以生損害於公眾或他人者，處三年以下有期徒刑、拘役或五百元
以下罰金。


司法院資訊處製作；財團法人民間司法改革基金會備份。
